臺灣高雄地方法院民事判決　　　　　　　 99年度訴字第579號
原　　　告　高雄市政府
法定代理人　陳菊
訴訟代理人　吳榮昌律師
複　代理人　張珮瑩
　　　　　　劉傑峰
複代理人　　鄭中睿律師
被　　　告　王奎進
上列當事人間請求給付使用土地補償金事件，本院於民國100年3
月7日言詞辯論終結，判決如下：
    主      文
被告應給付原告新臺幣壹佰伍拾肆萬陸仟柒佰肆拾陸元，及自民
國九十九年十月二十日起至清償日止，按週年利率百分之五計算
之利息。
原告其餘之訴駁回。
訴訟費用由被告負擔十分之七，餘由原告負擔。
本判決第一項於原告以新臺幣伍拾壹萬陸仟元為被告供擔保後，
得假執行。
原告其餘假執行之聲請駁回。
    事實及理由
一、按訴狀送達後，原告不得將原訴變更或追加他訴。但被告同
    意者、擴張或減縮應受判決事項之聲明者，不在此限，民事
    訴訟法第255 條第1 項第1 款、第3 款分別定有明文。經查
    ，本件原告起訴時，係依不當得利之法律關係，請求被告給
    付原告新臺幣（下同）1,995,160 元，及自支付命令送達翌
    日即民國98年12月4日起至清償日止，按週年利率5％計算之
    遲延利息。嗣於99年10月27日準備程序中擴張請求本金為2,
    218,796元，利息則減縮為自99年10月18日民事更正訴之聲
    明狀送達被告翌日即99年10月20日起算（見本院卷第157頁
    ）。經查，原告就本金部分，屬擴張應受判決事項之聲明，
    另就利息部分，屬減縮應受判決事項之聲明，均合於法律規
    定，應予准許。
二、原告主張：坐落高雄市前鎮區○○○○段611-2地號土地（
    下稱611-2地號土地）及同小段613地號土地（下稱613地號
    土地）為原告所有。詎被告無合法使用之權源，竟於611-2
    地號土地如附圖所示A及B之位置（面積合計358平方公尺，
    下稱系爭611-2地號土地），建築門牌號碼為高雄市○鎮區
    ○○路92之3號之建物（下稱系爭建物），並於613地號土地
    如附圖所示C之位置（面積64平方公尺，下稱系爭613地號土
    地，與系爭611-2地號土地合稱系爭土地），搭蓋鐵皮屋，
    而使用迄今。被告既無法律上之原因，占用系爭土地，並受
    有相當租金之不當得利。被告自91年8月1日起至98年12月31
    日止，均未繳納系爭土地之使用補償金，原告自得請求被告
    給付自91年8月1日起至98年12月31日止，按系爭土地占用面
    積及申報地價週年利率5％計算之相當於租金利益之補償金
    共計2,218,796元。為此，爰依不當得利之法律關係提起本
    訴。並聲明：(一)被告應給付原告2,218,796元，及自99年10
    月20日起至清償日止，按週年利率5％計算之利息。(二)願供
    擔保請准假執行。
三、被告則以：其於89年興建系爭建物後僅占用系爭611-2地號
    土地中如附圖所示A之位置及系爭613 地號土地，附圖B部分
    係自94年間，為避免小偷入侵始搭建圍牆占用。其希望原告
    同意分期給付土地補償金且土地補償金具有租金之性質，原
    告請求超過5 年之部分業已罹於時效等語，資為抗辯。並聲
    明：原告之訴駁回。
四、兩造不爭執事項：
  (一)611-2地號土地及613地號土地為原告所有。
  (二)被告以興建系爭建物方式，無權占用611-2地號土地如附圖
    所示A之位置（面積214平方公尺）後，於89年12月間申請系
    爭建物門牌號碼編釘。另被告自94年起即有無權占用611-2
    地號土地如附圖所示B之位置（面積144平方公尺），放置被
    告之物品。（卷76、56、57、107頁）
  (三)被告無權占用系爭613地號土地，並興建鐵皮屋。
  (四)系爭611-2地號土地自89年7月起至95年12月止之申報地價為
    每平方公尺14,060元，自96年1月起至98年12月31日止之申
    報地價為每平方公尺14,372元。
  (五)系爭613地號土地自89年7月起至95年12月止之申報地價為每
    平方公尺14,006元，自96年1月起至98年12月31日止之申報
    地價為每平方公尺14,324元。
五、爭執事項：
  (一)被告無權占用611-2地號土地如附圖所示B之位置之始點為何
    ？
  (二)原告請求相當租金之不當得利，有無罹於時效？
  (三)原告請求相當租金之不當得利，金額應以若干為適當？
六、茲就兩造之爭點，析述本院得心證之理由如下：
  (一)被告無權占用611-2地號土地如附圖所示B之位置之始點為何
    ？
    1.原告主張被告自自91年8月1日起即有占用611-2地號土地
      如附圖所示B之位置之事實，然為被告否認，並辯稱：係
      自94年起始有無權占用行為云云。
    2.經查，被告以興建系爭建物方式，無權占用611-2地號土
      地如附圖所示A之位置後，於89年12月間申請系爭建物門
      牌號碼編釘乙節，為兩造所不爭，堪認被告至遲自89年12
      月起即有以系爭建物占用611-2地號土地之行為。次查，
      被告為避免小偷入侵，始搭建圍牆將611-2地號土地如附
      圖所示B之位置圍住，且被告居住系爭建物已達10年，而
      被告於居住系爭建物2至3年後，即開始在附圖所示B之位
      置放置物品乙節，業經被告陳述明確（見本院卷第107頁
      ），足認被告係先居住系爭建物，嗣後才將其所有物品置
      於附圖B處，而參諸被告係基於防免竊賊之目的始於附圖B
      處搭蓋圍牆，暨被告放置物品於附圖B處之時間為開始居
      住系爭建物後2至3年，則本院應可推認被告至遲於92年12
      月即有占用附圖所示B處無訛，被告上開所辯，自無足採
      。
  (二)原告請求相當租金之不當得利，有無罹於時效？
    1.按依不當得利之法則請求返還不當得利，以無法律上之原
      因而受利益，致他人受有損害為其要件，故其得請求返還
      之範圍，應以對方所受之利益為度，非以請求人所受損害
      若干為準，無權占有他人土地，可能獲得相當於租金之利
      益為社會通常之觀念，最高法院61年台上字第1695號判例
      意旨參照。又按利息、紅利、租金、贍養費、退職金及其
      他1年或不及1年之定期給付債權，其各期給付請求權，因
      5年間不行使而消滅，民法第126條定有明文。是無法律上
      之原因而獲得相當於租金之利益，致他人受損害時，如該
      他人返還利益請求權已逾租金短期消滅時效之期間，對於
      相當於已罹消滅時效之租金之利益，不得依不當得利之法
      則，請求返還。
    2.經查，原告係於98年11月6日遞狀向本院聲請依督促程序
      發支付命令，此有本院收文章在卷可按（見本院卷第3頁
      ），又揆諸前揭說明，請求返還相當於不當得利之租金利
      益適用租金短期消滅時效，則被告抗辯原告自91年8月1日
      起至93年11月6日止之返還利益請求權已罹於時效而不得
      再行請求乙節應屬可採，是原告僅得向被告請求返還自93
      年11月7日起至98年12月31日止之相當於租金之利益。
  (三)原告請求相當租金之不當得利，金額應以若干為適當？
    1.按城市地方房屋之租金，以不超過土地及其建築物申報總
      價年息10％為限；第97條、第99條及第101條之規定於租
      用基地建築房屋均準用之，土地法第97條第1項、第105
      條分別定有明文。
    2.經查，系爭611-2地號土地自89年7月起至95年12月止之申
      報地價為每平方公尺14,060元，自96年1月起至98年12月3
      1日止之申報地價為每平方公尺14,372元；系爭613地號土
      地自89年7月起至95年12月止之申報地價為每平方公尺14,
      006元，自96年1月起至98年12月31日止之申報地價為每平
      方公尺14,324元乙節，為兩造所不爭，及被告占有系爭土
      地等節，業如前述；復系爭土地地目為田，位於捷運凱旋
      站附近，附近有瑞祥國小、瑞祥高中、金銀島購物中心、
      派出所、公園及菜市場，暨系爭土地面臨路寬達30米等情
      ，有本院勘驗筆錄、電子地圖及照片12張為證（見本院卷
      第123至137頁），足認系爭土地附近生活機能及交通均屬
      便利，係屬於商業繁榮之地區，並對照高雄市政府公告市
      有出租基地租金率為土地申報地價年息5%相衡結果，原告
      就系爭土地請求與高雄市政府對其經管之市區土地無權占
      有時同等之基地租金率計算其不當利得並非過高，故而原
      告主張按系爭土地申報地價之年息5%計算被告占用系爭土
      地所得受相當於租金之不當利得自屬相當。
    3.綜上所述，被告無權占用系爭土地之位置及面積，如上所
      述，其自應返還相當於租金之利益予原告，又原告自91年
      8月1日起至93年11月6日止之返還利益請求權已罹於時效
      而不得再行請求，是原告所得請求之金額應為1,546,746
      元（計算式如附表所示）。
七、從而原告本於不當得利之法律關係，請求被告給付原告1,54
    6,746元，及自99年10月20日起至清償日止，按週年利率5%
    計算之利息，為有理由，應予准許，逾此範圍，則無理由，
    應予駁回。
八、本件事證已臻明確，兩造其餘攻擊防禦方法或舉證，經審酌
    後，認與判決結果不生影響，爰不逐一論列，併此敘明。
九、原告陳明願供擔保，聲請宣告假執行，就原告勝訴部分，俱
    無不合，爰酌定相當之擔保金額後准許之。至原告敗訴部分
    ，其假執行之聲請均失其依附，應併予駁回。
十、據上論結，本件原告之訴為一部有理由，一部無理由，依民
    事訴訟法第79條、第390 條第2 項，判決如主文。
中    華    民    國   100    年    3     月    21    日
                  民事第五庭  審判長法  官    黃國川
                                    法  官    劉定安
                                    法  官    何佩陵
正本係照原本作成。
如不服本判決，應於送達後20日內，向本院提出上訴狀並表明上
訴理由，如於本判決宣示後送達前提起上訴者，應於判決送達後
10日內補提上訴理由書（須附繕本）。如委任律師提起上訴者，
應一併繳納上訴審裁判費。
中    華    民    國   100    年    3     月    21    日
                                    書記官    陳喜苓
附表：
┌────────┬──────────────────┬──────────────────┐
│占用土地        │系爭611-2 地號土地                  │系爭613 地號土地                    │
│                │（占用面積：358 平方公尺）          │（占用面積：64 平方公尺）           │
│                │計算式：申報地價×占用面積×週年利率│計算式：申報地價×占用面積×週年利率│
│                │÷12月×占用期間= 相當租金利益      │÷12月×占用期間= 相當租金利益      │
├────────┼──────────────────┼──────────────────┤
│93年11月7 日起至│14060×358×5%×1/12×（25＋24/30） │14006×64×5%×1/12×（25＋24/30）＝│
│95年12月31日止  │＝541099.0（小數點以下四捨五入）    │96361.2 （小數點以下四捨五入）      │
├────────┼──────────────────┼──────────────────┤
│96年1 月1 日起至│14372×358 ×5%×1/12×36＝771776.4 │14324 ×64×5%×1/12×36＝137510.4  │
│98年12月31日止  │（小數點以下四捨五入）              │（小數點以下四捨五入）              │
├────────┴──────────────────┴──────────────────┤
│合計：1,546,746元                                                                           │
└──────────────────────────────────────────────┘